臺灣高雄地方法院民事判決　　　　　　　 96年度訴字第640號
原　　　告　丁○○
　　　　　　丙○○
　　　　　　癸○○
上二人共同
訴訟代理人　林敏澤　律師
　　　　　　陳慧敏　律師
　　　　　　許乃丹　律師
被　　　告　己○○
訴訟代理人　鍾夢賢　律師
上列當事人間清償債務等事件，本院於中華民國九十六年十月二
十三日言詞辯論終結，判決如下：
    主      文
被告應給付原告新臺幣伍拾壹萬壹仟玖佰貳拾伍元，及自民國九
十六年九月二十一日起至清償日止，按週年利率百分之五計算之
利息。
訴訟費用由被告負擔。
本判決於原告以新臺幣壹拾柒萬壹仟元供擔保後，得為假執行；
但被告如以新臺幣伍拾壹萬壹仟玖佰貳拾伍元預供擔保後，得免
為假執行。
    事實及理由
壹、程序部分：
    按「訴狀送達後，原告不得將原訴變更或追加他訴。但有下
    列各款情形之一者，不在此限：二、請求之基礎事實同一者
    。」，民事訴訟第255條第1 項第2款定有明文。本件原告起
    訴時，係依借貸之法律關係，訴請被告給付向原告之被繼承
    人王清文借貸之貸款餘額新臺幣（下同）520,835 元及其法
    定遲延利息。嗣於本院審理中因被告抗辯兩造間不成立借貸
    關係，原告乃為訴之追加，即依客觀訴之合併提起先位訴之
    聲明仍依借貸關係，訴請被告應付借款520,835 元及其法定
    遲延利息，另依客觀訴之合併追加提起備位訴之聲明，依不
    當得利之法律關係，訴請被告應給付511,925 元及其法定遲
    延利息。核原告所為，乃係基於被告曾自原告之被繼承人王
    清文受領款項之同一事實，即僅係基於不同之法律關係而為
    主張，然請求之基礎事實均屬同一，揆諸前開說明，原告追
    加之訴，於法並無不合，核先說明。
貳、實體部分：
一、原告起訴主張：緣原告丁○○、丙○○之父親與原告癸○○
    之配偶即被繼承人王清文（已於民國95年12月20日死亡，原
    告3 人為其合法繼承人），原係任職於中華電信股份有限公
    司南區分公司（下稱中華電信）高雄營運處之第一線路維護
    中心主任之職務，而被告則係擔任原告助理之職員。於民國
    92年4 月1 日，因被告需錢週轉，乃央請被繼承人王清文幫
    忙，王清文即於92年4 月21日以其名義為借款人、被告為連
    帶保證人，與合作金庫銀行前金分行（下稱合作金庫）簽訂
    借貸契約，向合作金庫借款100 萬元，經合作金庫於92年4
    月21日將100 萬元貸放存入王清文設於合作金庫前金分行之
    銀行帳戶內（帳號：00000000 00000），王清文再於92年4
    月23日將上開借貸所得100 萬元，轉存於被告設於國泰世華
    銀行股份有限公司東高雄分行之銀行帳戶內（帳號：000000
    000000），其後則由被告自92年5 月21日起，自行按月分期
    向合作金庫繳納上開貸款本息直至95年11月21日止。嗣因王
    清文於95年12月20日死亡後，被告竟未再繳納上開貸款本息
    ，經原告向被告查詢結果，被告竟否認有向王清文借款100
    萬元之事實，並拒絕再向合作金庫分期繳納上開貸款本息。
    後經原告提起本件訴訟，合作金庫仍續催繳王清文之貸款，
    原告不得已乃於96年5 月31日繳清貸款本金511,925 元，及
    其利息、違約金8,910 元，合計共520,835 元。又被繼承人
    王清文於其死亡前，曾將其轉借100 萬元予被告之事實，告
    知原告丁○○，並說若被告能繼續分期繳納貸款本息，則任
    由被告續繳而無需告知原告癸○○，以防原告癸○○橫生枝
    節。嗣被告竟否認前開向被繼承人王清文借款之事實，並抗
    辯其曾代王清文繳納互助會會款803,200 元，及主張以此金
    額抵銷。惟縱認王清文與被告間借貸關係不成立，被告仍屬
    無法律上之原因，而受有自王清文轉存之借款餘額511,925
    元之利益，致使王清文之繼承人需向合作金庫繳清借款餘額
    511,92 5元及其利息、違約金而受有同額金錢損失之損害，
    被告亦應依不當得利之法律關係，償還上開不當得利。為此
    ，爰提起本件客觀合併之訴，並依先位聲明主張被告應依借
    貸之法律關係，給付原告520,835 元，及自本起訴狀繕本送
    達被告之翌日（即96年3 月3 日）起至清償日止，按週年利
    率百分之五計算之法定遲延利息；另依備位訴之聲明主張被
    告應依不當得利之法律關係，給付原告511,925 元，及自本
    追加訴狀繕本送達被告之翌日（即96年9 月21日）起至清償
    日止，按週年利率百分之五計算之法定遲延利息，並均願供
    擔保以代釋明，請准宣告得為假執行等語。
二、被告抗辯略以：對於被告有於92年4 月21日擔任原告之被繼
    承人王清文之借款連帶保證人，向合作金庫借款100 萬元，
    及該筆借款於92年4 月23日轉帳存入被告設於國泰銀行東高
    雄分行帳戶內，與被告自92年5 月21日起至95年11月21日止
    ，按月向合作金庫分期繳納貸款本息等事實，均不為爭執。
    惟被告否認有向原告之被繼承人借款100 萬元，或受有上開
    借款餘額511,925 元之不當得利之事實。而金錢之流向，僅
    足證明確有100 萬元流入被告銀行帳戶內之事實，然因其原
    因有贈與、清償、委任等各異之事端，尚不能僅憑有金錢流
    入之事實，即證明兩造間有借貸關係之存在。又原告為被繼
    承人之合法繼承人，於王清文死亡後，依法應繼承王清文積
    欠之貸款債務，是原告繳清王清文之貸款債務，如何能認為
    受有損害，是其等既未受損害，其主張依不當得利之法律關
    係訴請被告償還，仍無理由。另據兩造同事洪明財曾到庭證
    述被告確曾受被繼承人王清文之委託，代為繳納王清文之互
    助會會款，其金額高達803,200 元以上，是縱認有借貸或不
    當得利之關係存在於被告與被繼承人王清文間，被告亦得以
    代繳之互助會款803,200 元主張抵銷。乃聲明求為判決駁回
    原告之訴及其假執行之聲請，與如受不利之判決，願供擔保
    以代釋明，請准宣告得免為假執行等語，資為抗辯。
三、兩造爭執及不爭執行之事項：
  (一)兩造不爭執之事項：
    1.兩造於92年4 月21日以被繼承人王清文為借款人、被告己○○為連帶保證人，向合作金庫借款100 萬元，上開款項
      於同日貸放後，於92年4 月23日轉帳存入己○○之銀行帳
      戶內，俟後均由美珠按月代繳貸款本息至95年11月21日止
      ，因被繼承人王清文於95年12月20日死亡，己○○即未再
      貸繳銀行貸款本息。
    2.上開貸款經原告於96年5 月31日向合作金庫繳納貸款本金
      511,925 元、利息8,301 元、遲延利息548 元，及違約金
      61元，合計共計繳納520,835元清償完畢。
  (二)造爭執之事項：
    原告依客觀合併先位訴之聲明依借貸之法律關係，訴請被告
    返還520,835 元，及自起訴狀繕本送達被告之翌日起至清償
    日止週年利率分之五計算之法定遲延利息，及備位訴之聲明
    依不當得利之法律關係，訴請被告返還511,925 元，及自96
    年9 月21日起至清償日止週年利率分之五計算之法定遲延利
    息，有無理由？
四、原告主張被告於92年4 月21日擔任原告之被繼承人王清文之
    借款連帶保證人，向合作金庫借款100 萬元，及該筆借款於
    92年4 月23日轉帳存入被告設於國泰銀行東高雄分行帳戶內
    ，上開借款則由被告自92年5 月21日起至95年11月21日止，
    按月向合作金庫繳納貸款本息；另原告於96年5 月31日向合
    作金庫繳納貸款本金511,925 元、利息8,301 元、遲延利息
　　548 元，及違約金61元，合計共計繳納520,835 元清償貸款
  　完畢等事實，業據原告到庭指訴綦詳，並據提出借據、撥款
    單、匯款單（以上詳本院卷第6 頁至第8 頁），及放款繳款
    存根（本院卷第71頁）各1 份為憑，復為被告到庭所不爭執
    ，應堪信為真實。嗣原告主張被繼承人王清文轉貸予被告之
    100 萬元，至95年12月20日止尚積欠合作金庫貸款本息520,
    835 元，應由被告依借貸之法律關係返還；又縱認其借貸關
    係不存在，被告亦應依不當得利之法律關係返還511,925 元
    等情，則為被告所否認，並辯稱：被告與王清文間無借貸關
    係存在，及原告還清貸款，係依繼承王清文債務而為清償，
    並無受有損害，另被告曾代王清文繳納互助會款803,200 元
    ，亦得以此金額主張抵銷，是原告訴請被告清償為無理由等
    前詞置辯。是本件訴訟所應審究者，即係原告依借貸及不當
    得利之法律關係，訴請被告返還系爭款項，有無理由？本院
    審酌如下：
  (一)原告依借貸之法律關係，訴請被告應給付原告520,835 元，
    及自本起訴狀繕本送達被告之翌日起至清償日止，按週年利
    率百分之五計算之法定遲延利息，有無理由？
    1.按「稱消費借貸者，謂當事人一方移轉金錢或其他代替物
      之所有權於他方，而約定他方以種類、品質、數量相同之
      物返還之契約。」，「借用人應於約定期限內，返還與借
      用物種類、品質、數量相同之物。」，民法第474 條第1
      項、第478 條前段分別定有明文。惟當事人本於消費借貸
      法律關係，請求返還借款，須舉證證明兩造係本於借貸之
      意思表示合致而交付金錢，而交付金錢之原因多端，或買
      賣，或為贈與，或為其他之法律關係而為交付，非謂一有
      金錢之交付，即得推論授受金錢之雙方即成立消費借貸關
      係，是倘僅證明有金錢之交付，未能證明借貸意思表示互
      相一致者，尚不能認有金錢借貸之法律關係存在，此有最
      高法院91年度台上字第126 號、92年度台上字第557 號民
      事判決要旨足資參照。
    2.原告主張被繼承人王清文確有匯款100 萬元予被告，然被
      告僅自92年5 月21日起至95年11月21日止，自行按月分期
      向合作金庫繳納上開貸款本息，其後即不再繳納，經原告
      於96年5 月31日繳清貸款本金511,925 元，及其利息、違
      約金8,910 元，合計共520,835 元之事實，固為被告所不
      爭執，惟原告主張系爭款項係由王清文基於借貸之法律關
      係貸予被告，則為被告到庭所否認，並以：兩造間並無借
      貸意思表示之合致等前情置辯。經查，原告固主張系爭款
      項係基於被告之請託，始由王清文向合作金庫借貸後轉貸
      予被告，惟原告所提匯款單固足認定清文確有匯款交付金
      錢予被告之事實，然匯款單並未載明匯款之原因，而交付
      金錢之原因有多端，自難僅憑有金錢之交付，即推認王清
      文與被告間確有借貸關係存在；而原告雖舉證人即王清文
      與被告之同事戊○○、壬○○、甲○○、乙○○辛○○、
      庚○○等人到庭，欲證明王清文與被告間確有借貸款項之
      事實，然據證人戊○○、壬○○、甲○○、乙○○辛○○
      、庚○○等人到庭證述各語以觀，充其量僅能證明王清文
      待人不錯，但不知王清文與被告間之債務糾紛等情（詳本
      院卷第81頁至第87頁言詞辯論筆錄），復未據原告就王清
      文與被告間確有借貸意思表示合致之事實，舉證以實其說
      ，本院自屬無從得有原告主張王清文與被告間，就系爭款
      項為借貸關係之事實為真實之有利心證。
    3.依上說明，原告既無法證明王清文與被告間就系爭款項確
      有借貸意思表示之合致，實難認定王清文與被告間確有借
      貸關係之成立。從而，揆諸上開法律規定與最高法院民事
      判決意旨所示，原告本於借貸之法律關係，訴請被告返還
      系爭款項，於法尚屬無據。
  (二)原告依不當得之法律關係，訴請被告返還511,925 元，及自
    本追加訴狀繕本送達被告之翌日（即96年9 月21日）起至清
    償日止，按週年利率百分之五計算之法定遲延利息，有無理
    由？
    1.按「無法律上之原因而受利益，致他人受損害者，應返還
      其利益。」，民法第179 條前段定有明文。而法律所定不
      當得利乃對於違反公平原則之財產變動，剝奪受益人所受
      利益，以調整其財產狀態為目的，並以無法律上之原因而
      受利益致他人受損害為基礎，依法律之規定而發生債的關
      係，倘無損害（既存財產之積極減少或應得利益之消極喪
      失）即無由成立不當得利，此亦有最高法院95年度台上字
      第1077號民事判決意旨足參，核先敘明。
    2.原告主張被告確受有被繼承人王清文之匯款100 萬元，惟
      已自92年5 月21日起至95年11月21日止，自行按月分期向
      合作金庫繳納上開貸款本金共計488,075 元，其後即不再
      繳納，經原告於96年5 月31日繳清貸款本金511,925 元，
      及其利息、違約金8,910 元，合計共520,835 元之事實，
      已如前述。嗣原告主張被繼承人王清文係因被告之請求，
      始同意向合作金庫貸款100 萬元後轉貸予被告，然被告收
      受系爭款項後，縱認不構成借貸之法律關係，仍屬無法律
      上之原因而受有貸款本金511,92 5元迄未清償之利益，致
      原告受有需償還予合作金庫同額金錢損失之損害，被告仍
      應依不當得利之法律關係，返還上開款項等前詞，則為被
      告所否認，並以原告繳清上開貸款511,925 元，係基於代
      被繼承人王清文繳納之事實，並無受有損害。又縱認原告
      之請求為有理由，被告亦得以曾代王清文繳納互助會會款
      ，其金額高達803,200 元以上，被告得主張抵銷等前情置
      辯。經查：
      被告固抗辯曾代王清文繳納其參與互助會首即同事洪明
        財所召集之互助會二會，王清文均係攬尾會，其會款金
        額高達803,200 元以上，被告得主張抵銷等前情，並據
        被告提出互助會員名錄2 份附卷為憑（詳本院卷第60頁
        至第61頁），然此已為原告所否認，並陳稱：被告並未
        就確有代王清文繳納互助會款達803,200 元之事實，舉
        證以實其說，被告主張抵銷為無理由等前詞。而被告固
        抗辯證人即為互助會首之同事洪明財曾到庭證述：被告
        確有代王清文繳納互助會之事實（詳本院卷第63頁背面
        ，被告答辯(四)狀所載）。然參以證人洪明財係到庭證述
        ：「繼承人王清文是有跟過我的互助會，當時被告也有
        參加，因為王清文跟我不同地點上班，所以王清文的會
        款都是交代被告處理，至於二者有無會款糾紛我不清楚
        。」，「（被告訴訟代理人請求詢問：王清文的會款是
        否都委託被告代繳？）答：一、二組的會款都是被告代
        繳，至於兩造有無金錢糾紛我不清楚。」等語（詳本院
        卷第55頁言詞辯論筆錄）以觀，堪信證人洪明財上開證
        述，僅能證明被告確有代王清文繳納互助會款之事實，
        至於王清文與被告間有無互助會款之糾紛或金錢之糾紛
        ，證人洪明財則不清礎，亦即被告代替王清文繳納之互
        助會款，究係以王清文之金錢代為繳納，或以被告己有
        之金錢代王清文繳納之事實，尚屬不明，是依民事訴訟
        法第277 條：「當事人主張有利於己之事實者，就其事
        實有舉證之責任。但法律別有規定，或依其情形顯失公
        平者，不在此限。」之規定，被告既未能證明其係以己
        有之金錢代王清文繳納互助會款之事實，則其抗辯曾代
        王清文繳納互助會款高達803,200 元，並得以此金錢與
        原告之請求抵銷等情，尚與事實不符而無足採信。
      被告又抗辯原告向合作金庫繳清貸款511,925 元，係基
        於代被繼承人王清文繳納之事實，並無受有損害等前詞
        ，然查，原告固未能證明王清文與被告間確有借貸關係
        意思表示之合致，然被告確曾受有王清文轉貸之100 萬
        元，此為被告所不否認，則本即應由被告分期向合作金
        庫繳清貸款本息，始合於公平法則，惟被告竟自95年11
        月20日王清文死亡後，即拒絕繳納上開貸款，致使合作
        金庫向原告等人催繳上開貸款餘額，原告不得已乃於96
        年5 月31日繳清系爭貸款餘額511,925 元，原告等人即
        屬受有原無需由其等負擔之金錢債務之損害無訛。被告
        所辯原告係基於代被繼承人王清文繳納，並無受有損害
        等前詞，顯係圖飾狡卸之詞，不足採信。
    3.依上調查，原告主張系爭貸款係因被告請託王清文向合作
      金庫借貸後再轉貸予被告，雖無法證明王清文與被告間確
      有借貸意思表示之合致，然被告已坦承確有收受系爭款項
      100 萬元，且被告亦無法證明係基於代王清文繳納互助會
      款之代價而收受上開100 萬元貸款，自屬無法律上之原因
      而受有利益，致原告受有需向合作金庫繳清同額金錢損失
      之損害，已堪認定。從而，揆諸上開法律規定與最高法院
      民事判決意旨所示，原告本於不當得利之法律關係，訴請
      被告返還系爭款項，即屬合於法律規定無訛。
五、綜上所述，本件原告依先位訴之聲明，主張依借貸之法律關
    係，訴請被告應給付原告520,835 元，及自本起訴狀繕本送
    達被告之翌日起至清償日止，按週年利率百分之五計算之法
    定遲延利息，為無理由，不應准許。另依備位訴之聲明，主
    張依不當得利之法律關係，訴請被告應給付原告511,925 元
    ，及自本追加訴狀繕本送達被告之翌日（即96年9 月21日）
    起至清償日止，按週年利率百分之五計算之法定遲延利息，
    於法洵屬有據，所訴應予以准許。
六、兩造陳明願供擔保以代釋明，請准宣告假執行及免為假執行
    等語，經核於原告勝訴部分，依法均無不合，爰酌定如主文
    第4項所示之擔保金額，併予宣告之。
七、本件事證已臻明確，兩造其餘主張、抗辯及所用之攻擊、防
    禦方法與舉證，核與本判決結果不生影響，爰不逐一論駁。
八、據上論結，本件原告之訴為有理由，依民事訴訟法第78條、
    第390 條第2 項、第392 條第2 項，判決如主文。
中　　華　　民　　國　　96　　年　　11 　 月　  6　　 日
                  民事第五庭  法　官  柯盛益
上為正本，係照原本作成。
如不服本判決，應於送達後20日內，向本院提出上訴狀並表明上
訴理由，如於本判決宣示後送送達前提起上訴者，應於判決送達
後10日內補提上訴理由書（須附繕本）。
中　　華　　民　　國　　96　　年　　11　　月　　6　　 日
                              書記官　卓榮杰
